臺灣高雄地方法院民事判決　　　　　 94年度訴更(一)字第2號
原　　　告　高雄市政府
法定代理人　陳其邁
訴訟代理人　李佳玲律師
複代理人　　陳忠勝律師
被　　　告　甲○○○
訴訟代理人　陳俊卿律師
當事人間給付使用土地補償金等事件，本院於民國94年6 月20日
言詞辯論終結，判決如下：
    主    文
被告應給付原告新臺幣參拾陸萬壹仟參佰伍拾參元，及自民國九
十三年十一月二十日起至清償日止，按年息百分之五計算之利息
。
原告其餘之訴駁回。
訴訟費用由被告負擔十分之四，其餘由原告負擔。
本判決第一項得假執行；但被告如以新台幣參拾陸萬壹仟參佰伍
拾參元為原告預供擔保後，得免為假執行。
原告其餘假執行之聲請駁回。
    事實及理由
壹、程序部分
一、原告之法定代理人原為乙○○，現已變更為陳其邁，並由新
    法定代理人具狀聲明承受訴訟，於法即無不合，應予准許。
二、按訴狀送達後，原告不得將訴變更或追加他訴，但擴張或減
    縮應受判決事項之聲明者，不在此限，民事訴訟法第255 條
    第1 項第3 款定有明文。本件原告於起訴狀請求判決被告應
    給付原告新台幣（下同）1,225,461 元，及自起訴狀繕本送
    達翌日起至清償日止，按年息5 ％計算之利息。嗣於起訴狀
    繕本送達被告後，於本院準備程序期日，將上開訴之聲明減
    縮為被告應給付原告1,084,245 元，及自起訴狀繕本送達翌
    日起至清償日止，按年息5 ％計算之利息。減縮應受判決事
    項之聲明，合於前揭規定，先予敘明。
貳、實體部分
一、原告主張：原告所有坐落高雄市○鎮區○○段4 小段1231、
    1232之7 號土地二筆（下稱系爭土地），自民國81年1 月1
    日起遭被告無權占用如附圖斜線所示部分土地（下稱系爭占
    用土地），並在其上建造未經保存登記，門牌號碼高雄市○
    鎮區○○路36之2 號房屋（下稱系爭房屋），合計占用第12
    31地號土地面積38平方公尺，占用第1232之7 地號土地面積
    125 平方公尺，直至92年1 月26日始自行拆除該屋，將所占
    用之土地返還原告。被告占用系爭土地受有利益，惟被告僅
    繳納占用第1231號地號土地81年7 月1 日至83年12月31 日
    之使用補償金，以及占用第1232之7 地號土地81年1 月1日
    起至81年6 月30日止及82年1 月1 日起至82年6 月30日止之
    使用補償金。茲依上開土地之法定地價及原告出租土地租金
    年息比例核算，被告占用上開土地期間尚應給付原告相當於
    租金之損害計1,084,245 元等情，爰依不當得利之法律關係
    ，求為命：被告應給付原告1,084,245 元，暨自起訴狀繕本
    送達翌日起至清償日止，按年息5%計算之利息，並願提供現
    金或等值之高雄銀行無記名可轉讓定期存單為擔保，請准宣
    告假執行。
二、被告則以：被告自81年1 月1 日至81年6 月30日止占用系爭
    第1231號土地之使用土地補償金業已繳納；又系爭房屋於81
    年間蓋建後，即遭高雄市政府工務局違章建築處理大隊（下
    稱處理大隊）拆除，拆除後之系爭房屋既無屋頂，亦無水電
    ，根本無法供被告居住或其他用途，再系爭房屋所占用之土
    地，並未與任何道路相鄰，且被周遭房屋圍住，僅有約45公
    分寬之通道通往班超路，係為袋地，原告以相鄰道路之土地
    租金作為系爭占用土地之不當得利計算標準，顯屬失當；另
    縱認被告獲有相當於租金之利益，88年以前相當於租金之利
    益，亦已逾5 年之請求權時效而不得主張，原告此部分之請
    求自屬無理由等語，資為抗辯，而聲明：駁回原告之訴及假
    執行之聲請，如受不利之判決，願供擔保請准宣告免為假執
    行。
三、原告主張系爭土地為其所有，詎被告在其上建造未經保存登
    記之系爭房屋，而無權占有系爭占用土地，合計占用第1231
    地號土地面積為38平方公尺，期間被告曾繳納使用補償金至
    83年12月31日止；占用第1232之7 地號土地面積為125 平方
    公尺，期間被告僅繳納81年1 月1 日起至同年6 月30日止及
    82年1 月1 日起至同年6 月30日止之使用補償金，迄至92
    年1 月26日始自行拆除該屋，將系爭占用土地返還原告等情
    ，為被告所不爭執，並有土地登記謄本2 份、照片11張、繳
    款通知書、補償金繳款書為證，且經本院會同地政人員至現
    場勘測屬實，有勘驗筆錄及複丈成果圖各1 份在卷可稽，堪
    信為真實。惟被告以未獲得系爭占用土地使用利益，並系爭
    土地為袋地，且請求權已罹於5 年消滅時效等詞置辯。兩造
    於本院審理中協商爭點為：（一）被告是否受有相當於使用
    系爭土地之不當利益？（二）原告得請求之不當得利金額如
    何計算？
四、被告是否受有相當於使用系爭土地之不當利益：
（一）按無法律上之原因而受有利益，致他人受有損害者，應返
      還其利益，民法第179 條定有明文。故依不當得利之法則
      請求返還不當得利，以無法律上之原因而受利益，致他人
      受有損害為其要件，其得請求返還之範圍，應以對方所受
      之利益為度，非以請求人所受損害若干為準，而無權占有
      他人土地，可能獲得相當於租金之利益，為社會通常觀念
      ，有最高法院61年台上字第1695號判例意旨可供參酌。查
      被告所有之系爭房屋，自81年1 月1 日至92年1 月26日間
      占用系爭土地，期間僅曾繳納第1231地號土地使用補償金
      至83年12月31日、第1232之7 地號土地81年1 月1 日起至
      同年6 月30日止及82年1 月1 日起至同年6 月30日止之使
      用補償金等情，為兩造所不爭執，足認被告逾上開期間繼
      續無權占用系爭土地，即屬受有相當於租金之不當利益無
      訛。
（二）被告雖辯以：系爭房屋興建後即遭拆除，沒有水電，無法
      供居住或其他用途，被告並未使用，且系爭土地為袋地，
      故被告並未得到任何利益云云，惟按凡權利者，均有其一
      定之利益內容屬於權利人，歸其享有，例如所有權之內容
      為物之使用、收益、處分，並排除他人之干涉，歸屬於所
      有人，而民法第179 條不當得利所稱受利益，乃係指因某
      項事由（給付或非給付）而受之個別具體利益而言，因之
      ，無權占有、使用他人土地者，其所受利益，為「占有」
      及「使用」本身，至受益人是否及如何占有、使用他人土
      地而另外取得利益，及其取得利益之多寡，均無解於其受
      有「占有」及「使用」他人土地之利益。本件被告所有之
      系爭房屋既占有系爭土地，揆諸前揭說明，自屬因此受有
      「占有」及「使用」系爭土地之利益甚明。是被告抗辯未
      受有占用系爭土地之利益云云，洵非可採。
（三）從而，被告在上開土地上搭蓋系爭房屋，無權占有系爭占
      用土地而受有利益，並妨害原告對該土地之使用收益，受
      有相當於租金之損害，即堪採認。則原告依不當得利法律
      關係，請求被告返還此部分相當於租金之利益，自屬有據
      。
五、原告得請求之不當得利金額如何計算：
（一）按租金之請求權因5 年間不行使而消滅，既為民法第126
      條所明定，則凡無法律上之原因而獲得相當於租金之利益
      ，致他人受損害時，如該他人之返還利益請求權已逾租金
      短期消滅時效之期間，債務人並為時效之抗辯者，其對於
      該相當於租金之利益，即不得依不當得利之法則請求返還
      ，此有最高法院61年台上字第1695號判例意旨可供參照。
      查原告於93年7 月7 日，本於不當得利之法律關係，向本
      院起訴請求被告返還利益，有起訴狀一紙在卷足憑，被告
      亦已於本院為時效之抗辯，則揆諸上開規定，上訴人所得
      請求被上訴人返還相當於租金之利益，即於5 年間因不行
      使而消滅，是原告主張在起訴時回溯5 年前即被告自84年
      1 月1 日起至88年7 月6 日止占有第1231地號土地，以及
      自81年7 月1 日至同年12月31日、82年7 月1 日至88 年7
      月6 日占有第1232之7 地號土地之不當得利返還請求權，
      均因罹於5 年時效而消滅，被告自得拒絕給付，故原告此
      部分請求，應予駁回。綜上，原告得請求被告返還無權占
      用土地所生不當利益之期間，應係自88年7 月7 日起至92
      年1 月26日止，堪以認定。
（二）次按城市地方房屋之租金，以不超過土地及其建築物申報
      總價年息百分之十為限，租用基地建築房屋亦準用之；而
      公有土地，以各該宗土地之公告地價為申報地價，免予申
      報，土地法第97條第1 項、第105 條及平均地權條例施行
      細則第21 條 前段分別定有明文。又基地租金之數額，除
      以基地申報地價為基礎外，尚須斟酌基地之位置，工商業
      繁榮之程度，承租人利用基地之經濟價值及所受利益等項
      ，並與鄰地租金相比較，以為決定，並非必達申報總地價
      年息百分之十最高額，亦有最高法院68年度台上字第3071
      號判例意旨可供參酌。經查，被告雖主張其所占用土地為
      袋地，僅有約45公分之通道可通往班超路等語，而按被告
      占用系爭土地之部分土地，為周遭房屋圍住乙節，固經本
      院依職權於94年6 月15日至現場勘驗屬實，有勘驗筆錄一
      份附卷可佐，並有現場照片七張為證。然被告占用系爭土
      地固僅臨道路之部分土地，惟系爭土地既緊鄰班超路及崗
      山中街，則被告所受利益自仍係使用系爭土地地段之價值
      ，而此項價值之核估，除以所占用之面積及地形為衡量外
      ，自尚應將土地位置及周遭環境等因素併為斟酌；況參酌
      證人即系爭房屋隔鄰住戶陳邱鳳滿到庭證述：被告是從班
      超路第36之1 號進出，在第36之1 號與系爭房屋交接處，
      被告原搭建一個鐵門，作為進出之用，約92年才拆除（見
      本院94年6 月15日勘驗筆錄）等語相互以觀，則被告主張
      ：僅有約45公分之通道可通往班超路云云，自無可採。次
      查，系爭土地位在高雄市○○路及崗山中街交界處，鄰近
      瑞祥高中、瑞祥國小，交通便利，生活機能尚可等情，據
      本院於93年9 月15日至現場勘驗屬實，有勘驗筆錄一份在
      卷可稽，本院審酌系爭土地之位置、被告利用土地之經濟
      價值及所受利益，並斟酌被告無法居住系爭房屋，暨占用
      之系爭土地四周遭建物包圍，未緊臨馬路，僅由鄰居門戶
      出入等情，認為原告請求按系爭土地申報地價年息4 ％計
      算被告占用系爭占用土地所受相當於租金之利益，應屬適
      當。
（三）又查，系爭土地係原告所有公有土地，應以公告地價為申
      報地價，而上開第1231地號土地自86年7 月起至89年6 月
      間止之申報地價為每平方公尺16,300元、自89年7 月起至
      92年1 月間止之申報地價為每平方公尺16,800元；第1232
      之7 地號土地自86年7 月起至89年6 月間止之申報地價為
      每平方公尺15,050元、自89年7 月起至82年1 月間止之申
      報地價為每平方公尺15,315元等情，有土地地價謄本附卷
      可按。是依被告占有系爭土地之面積，計算被告自88年7
      月7 日起至92年1 月26日止，所受相當於租金之利益為36
      1,353 元（第1231號土地部分：〔16,300x38x4%x359/365
      〕＋〔16,800x38x4%x940/3 65 〕＝90,133；第1232號土
      地部分：〔15,050x125x4%x35 9/365〕＋〔15,315x125x4
      %x940/365 〕＝271,220 ，總計：90,133＋271,220 ＝36
      1,353 元，小數點以下四捨五入），認原告此部分之請求
      為適當，應予准許。逾此部分之請求，即屬無據。
六、綜上，被告無權占有上開土地，受有利益，使原告因此受有
    損害，原告本於不當得利之法律關係請求被告給付361,353
    元，及自起訴狀繕本送達翌日即93年11月20日起至清償日止
    ，按年息5 ％計算之利息，為有理由，應予准許；至逾此範
    圍之請求，為無理由，應予駁回。
七、本件主文第1 項係所命給付之金額未逾500,000 元之判決，
    依民事訴訟法第389 條第1 項第5 款之規定，自應依職權宣
    告假執行。又被告陳明願供擔保聲請宣告免為假執行，核無
    不合，爰酌定相當之擔保金額准許之；至原告敗訴部分，其
    假執行之聲請即失所依附，應予駁回。
八、本件事證已臻明確，兩造其餘攻擊防禦方法或舉證，經審酌
    後，認與判決結果不生影響，爰不逐一論列，併此敘明。
九、結論：本件原告之訴為一部有理由，一部無理由，依民事訴
    訟法第79條、第389 條第1 項第5 款、第392 條第2 項，判
    決如主文。
中　　華　　民　　國　　94　　年　　6 　　月　　30　　日
                  民事第二庭  審判長 法  官  李昭彥
                                     法  官  黃呈熹
                                     法　官　邱泰錄
上為正本係照原本作成。
如不服本判決，應於送達後20日內，向本院提出上訴狀並表明上
訴理由，如於本判決宣示後送達前提起上訴者，應於判決送達後
10日內補提上訴理由書（須附繕本）。
中　　華　　民　　國　　94　　年　　6 　　月　　30　　日
                                     書記官  鄭翠蘭
